【裁判字號】    99,重訴,289
【裁判日期】    990928
【裁判案由】    所有權移轉登記
【裁判全文】
臺灣臺中地方法院民事判決             99年度重訴字第289號
原      告  辛○○
訴訟代理人  顏福楨律師
被      告  庚○○
訴訟代理人  江燕鴻律師
            梁郁翎律師
被      告  丁○○
            己○○
            丙○○
共      同
訴訟代理人  林世祿律師
複 代理 人  甲○○
被      告  戊○○
上列當事人間請求所有權移轉登記事件，本院於民國99年9月7日
言詞辯論終結，判決如下：
    主      文
原告之訴駁回。
訴訟費用由原告負擔。
    事實及理由
甲、程序方面：
    按言詞辯論期日，當事人之一造不到場者，得依到場當事人
    之聲請，由其一造辯論而為判決；不到場之當事人，經再次
    通知而仍不到場者，並得依職權由一造辯論而為判決。前項
    規定，於訴訟標的對於共同訴訟之各人必須合一確定者，言
    詞辯論期日，共同訴訟人中一人到場時，亦適用之。民事訴
    訟法第385條第1項、第2項定有明文。本件被告戊○○未於
    最後言詞辯論期日到場，核無民事訴訟法第386條各款所列
    情形，爰依原告之聲請，由其一造辯論而為判決。
乙、實體方面：
一、原告主張：
  (一)緣原告因與被告庚○○間存有土地糾紛，訴外人即兩造之母
    廖何彩雲為解決家庭爭議，遂提議以其所有坐落臺中市西屯
    區之全部土地，以其死亡為停止條件贈與原告，以彌補原告
    之損失，經原告同意後，原告因而與廖何彩雲間有死因贈與
    契約之存在。廖何彩雲為免口說無憑，乃要求原告代委請律
    師書立書面以為憑據。原告於民國81年3月26日開車載訴外
    人乙○○律師夫妻至廖何彩雲住處，廖何彩雲則於乙○○律
    師夫妻、原告及被告庚○○等眾人在場下，重申上開意旨，
    原告亦當場表示同意如上處置，是原告與廖何彩雲於當日即
    因雙方之意思表示合致而成立死因贈與契約，後乙○○律師
    乃本於廖何彩雲之意旨為其書立代筆遺囑（下稱系爭代筆遺
    囑），系爭代筆遺囑中明載：「一、在遺產中一小部分即坐
    落西屯區○○○○段70地號、地目田、面積0.0805公頃（重
    測並分割後為臺中市○○區○○段295之2地號土地），同地
    段71之2地號、地目田、面積0.0009公頃（已被徵收），同
    地段107之2地號、地目田、面積0.0858公頃（重測並分割後
    為臺中市○○區○○段299地號土地），同地段109地號、地
    目田、面積0.064公頃（重測後為臺中市○○區○○段857地
    號土地，下與前揭295之2號、299地號土地合稱系爭土地）
    ，共4筆土地，總計面積0.2312公頃持分2分之1指定贈與次
    子廖本拯（原告94年更名前之姓名）獨得，在遺產繼承範圍
    之外。二、其餘之遺產並由廖本拯及其他子女共同平均繼承
    ，希各子女能遵所囑，勿存疑義。」，書末由廖何彩雲親自
    簽名，並由乙○○律師、其妻陳高君子、被告庚○○簽名見
    證。系爭代筆遺囑雖因廖何彩雲之繼承人之一即被告庚○○
    擔任見證人而不符法定要件，因而不生遺贈之效力，然並不
    影響原告與廖何彩雲間死因贈與契約之效力。嗣廖何彩雲於
    90年間死亡，系爭土地因重測分割而登記為廖何彩雲之全體
    繼承人即兩造公同共有，因兩造間意見紛雜，至今仍未將系
    爭土地辦理移轉登記予原告，爰依死因贈與契約之法律關係
    ，請求被告等履行因繼承系爭死因贈與契約應負擔之移轉登
    記義務等語，並聲明：被告等應協同原告將與原告公同共有
    之系爭土地中295之2地號土地，面積378平方公尺，權利範
    圍1分之1；299地號土地，面積860.57平方公尺，權利範圍1
    分之1；暨857地號土地，面積651.86平方公尺，權利範圍2
    分之1，辦理移轉登記予原告。
  (二)對被告等抗辯之陳述略稱：
  1.遺贈固屬無相對人之單獨行為，依一方之意思表示即為成立
    ，而死因贈與為契約行為，須有雙方意思表示合致。惟兩者
    均是贈與人為達於其死後將特定之財產贈與受贈人之目的所
    為之法律行為。是贈與人與受贈人間就特定之財產為達死後
    贈與之目的，兩者間有死因贈與契約及遺贈之法律關係併同
    存在，事屬常見，是縱使代筆遺囑不生效力，惟如當事人間
    有成立死因贈與契約之合意，仍得成立死因贈與契約。系爭
    代筆遺囑當時係在被告庚○○住處由大家簽名蓋章，並非由
    原告拿空白之代筆遺囑讓被告庚○○簽名蓋章，且當時代筆
    遺囑上之利害關係人都在場。又系爭代筆遺囑上所載之內容
    ，當時均已製作完畢，縱如被告庚○○所述其簽名時廖何彩
    雲尚未簽名蓋章，其亦應了解兩造母親要將系爭土地贈與給
    原告之事。
  2.次廖何彩雲過世後，原告為求兄弟姐妹間之和諧，於94年4
    月16日同意就廖何彩雲之遺產為分割之協議，兩造成立「廖
    何彩雲壇主遺產繼承協調公認書」（下稱系爭協調公認書）
    ，原告並有在系爭協調公認書上簽名，惟因系爭協調公認書
    未有繼承人之一即被告戊○○之簽名而不生效力，且被告庚○○事後亦未按該協調公認書之內容履行及給付原告新臺幣
    （下同）200萬元，其他協調人也未配合辦理，故才提起本
    件訴訟。又其於協調當時已曾提出系爭代筆遺囑之資料；於
    94年間向本院提出民事起訴書，後分案為本院94年度家調字
    第786號調解事件（下稱另案調解事件）進行調解時，亦有
    提出系爭代筆遺囑書，但對造都不予置理。另廖何彩雲過世
    後，相關遺產都沒有人處理，因為被政府罰款，故才去申請
    辦理公同共有登記。
二、被告等之抗辯：
  (一)被告庚○○、丁○○、己○○、丙○○略以：
  系爭代筆遺囑因違反民法第1198條之規定欠缺法定要件，而
    屬無效，已為原告所自承，遺囑與死因贈與契約二者性質迥
    異，前者為一方之意思表示，屬單獨行為，後者則屬契約行
    為，是無效之遺囑應無從轉換為贈與之契約行為，原告以無
    效之遺囑主張其與廖何彩雲間有死因贈與契約存在，並據之
    請求被告等將系爭土地移轉登記予原告，實屬無據。次如死
    因贈與契約確實存在，以證人乙○○律師之專業能力，大可
    逕書立贈與契約即可。又由證人乙○○律師之證詞可知，當
    日僅單純處理遺囑之事情，故亦無死因贈與之事及轉換之問
    題。
  次兩造曾於94年4月16日在天寶彌勒佛院就廖何彩雲之遺產
    進行協調並成立系爭協調公認書，除被告戊○○外之所有繼
    承人（含兩造）均同意將廖何彩雲遺產中坐落臺中市之7筆
    土地（含系爭土地）各登記給訴外人廖麵、廖端、廖菊、被
    告丁○○、己○○、丙○○、訴外人廖富萱等7人，每位各
    80坪；被告庚○○取得除上開土地外所有位於臺中及大雅之
    各筆土地；原告則取得所有位於翁子及潭子之各筆土地；另
    被告庚○○應再補償原告350萬元。是以，顯見兩造於廖何
    彩雲過世後，仍就遺產分配定有協議，則倘若確有原告所稱
    之死因贈與契約存在，原告何須與其他繼承人另行簽訂遺產
    分割協議書？
  另原告雖聲請傳喚系爭代筆遺囑之見證人即被告庚○○及陳
    高君子到庭作證，惟該2人無法證明系爭代筆遺囑之真正，
    故無傳訊之必要等語，資為抗辯，並聲明：原告之訴駁回。
  (二)被告庚○○又略以：
  原告起訴狀訴之聲明載稱：「被告庚○○‧‧應協同原告將
    與原告公同共有之系爭土地，辦理登記予原告。‧‧」云云
    ，惟於事實及理由欄另爰引廖何彩雲之系爭代筆遺囑載稱：
    「‧‧共4筆田地，總計面積0.2312公頃持分2分之1指定贈
    與次子廖本拯獨得，‧‧。」，據上文義，縱原告所稱之「
    死因贈與契約」成立，廖何彩雲似亦僅將系爭土地持分各2
    分之1贈與原告。從而，原告訴之聲明與事實及理由欄所載
    並不一致。甚且，原告起訴狀事實及理由欄另載稱：「‧
    ‧原告就系爭土地又為公同共有權人之一‧‧。」，原告既
    謂其應繼分為6分之1，被告又何能依原告聲明所稱，將系爭
    土地中295之2、299地號之土地，權利範圍各1分之1協同原
    告辦理移轉登記？
  當初原告將系爭代筆遺囑拿來讓被告庚○○簽名時，廖何彩
    雲尚未在系爭代筆遺囑上簽名，故無法確認廖何彩雲之真意
    或系爭代筆遺囑上簽名之真正，且原告亦未提出任何死因贈
    與契約成立或生效之證明。
  又被告庚○○已按系爭協調公認書之內容給付原告200萬元
    ，從而原告無視系爭協調公認書及其業已收受被告等所給付
    200萬元之事實，反以無效之遺囑請求被告移轉系爭土地所
    有權，其請求顯無理由等語。
  (三)被告丁○○、己○○、丙○○另略以：
  原告主張之系爭代筆遺囑書係於19年前製作，惟觀字跡還很
    清楚，故其真正實令人懷疑，尤其廖何彩雲之簽名，疑似用
    其在世時之簽名作底而描寫偽造簽名，且從系爭代筆遺囑之
    內容，看不出原告有為任何之意思表示，則難認原告與廖何
    彩雲間有死因贈與之意思合致。又被告庚○○於該代筆遺囑
    中手寫之住址及89年5月10日以前之戶籍地址，暨原告戶籍
    謄本上記載之住址，均與廖何彩雲於系爭代筆遺囑上記載之
    住址及89年5月10日以前之戶籍地不同，是原告稱「其於當
    日開車載乙○○律師夫妻至廖何彩雲住處」，即與證人乙○○律師證稱「系爭代筆遺囑係於原告家裡製作」矛盾，又原
    告復於言詞辯論期日中稱「系爭代筆遺囑係於被告庚○○住
    處製作」，亦與其主張前後矛盾，且與證人乙○○律師所述
    不符。另從系爭代筆遺囑中並無任何相關人士之身分證號碼
    、出生年月日記載，即知證人乙○○律師並未核對身分證，
    且自證人乙○○律師之供述以觀，並無法證明在場陳述系爭
    代筆遺囑內容及簽名之人究為何人，亦無法證明原告本人在
    場及遺囑之真正。況證人乙○○律師自稱任律師30年，僅處
    理過代筆遺囑約10件，如何能記得18年前之事？且原告與證
    人乙○○律師於本件審理前有接觸，乙○○律師竟亦持有原
    告之書狀，可見其證述實無法採信，加上有前述不合情理之
    處，實難認該系爭代筆遺囑為真正。
  次民法第112條規定，於「具備他法律行為之要件」外，尚
    須具「因其情形可認當事人若知其無效即欲為他法律行為者
    」之要件，本案亦無此事證證明有此要件，因若有贈與之意
    思且原告及廖何彩雲均在場，加以又未交代其他繼承人及其
    他財產要異於繼承法之規定而分配，則律師大可逕書為贈與
    契約即可，實不需以遺囑方式為之。又系爭代筆遺囑之簽立
    日期為81年間，距今已近20年，縱為真正，亦已失效，故原
    告不得據此請求。
  再雖因被告戊○○未參與上開94年間之遺產分割協調會議，
    致系爭協調公認書有履行上之困難，惟原告於協調時並未提
    出系爭代筆遺囑，且原告於94年5月20日另案調解事件向本
    院提出之民事起訴書中及經本院民事裁定（94年度家訴字第
    190號）時，亦未提及系爭代筆遺囑乙事，由此顯見無系爭
    代筆遺囑之存在。
  末原告於95年11月13日申請將系爭土地之所有權登記由繼承
    人公同共有，事經多年原告復又提起本件訴訟，依法不合等
    語。
  (四)被告戊○○則辯稱：如系爭代筆遺囑確實存在，原告應該早
    就提出主張，故原告主張不實在。又其未參加94年間之協調
    會，也未看過系爭協調公認書，但後來有聽其他繼承人提起
    等語。
三、本件兩造經本院整理簡化爭點，其結果如下：
  (一)不爭執之事項：
  1.系爭土地係由原告委託代書，於95年、97年間分別以繼承、
    共有物分割為登記原因，辦理登記為兩造公同共有。
  2.兩造除被告戊○○外，曾於94年4月16日在天寶彌勒佛院，
    就渠等母親廖何彩雲所遺留之全部遺產（包含系爭土地在內
    ），協調簽立系爭協調公認書。其中第1項約定，包含系爭
    土地在內之共7筆土地登記給廖麵、廖端、廖菊、丁○○、
    己○○、丙○○、廖富萱每位各80坪。其他不動產部分以上
    7位全部放棄。
  3.系爭代筆遺囑係於81年3月26日由乙○○律師所代筆書立。
  (二)爭執之事項：
    本件原告與其母親廖何彩雲間就系爭土地是否有死因贈與契
    約關係存在？
四、本件得心證之理由：
  (一)上揭不爭執之事實，復有原告提出之系爭代筆遺囑影本1份
    、系爭土地土地登記謄本3份，被告等提出之系爭協調公認
    書影本1紙、土地登記申請書影本1份等資料附卷可憑，此部
    分堪信為真實。
  (二)又原告主張其與廖何彩雲間就系爭土地有死因贈與契約之意
    思表示合致云云，惟此為被告等所堅決否認。按當事人主張
    有利於己之事實者，就其事實有舉證之責任，民事訴訟法第
    277條前段定有明文。次按關於死因贈與，我國民法雖無特
    別規定，然就無償給與財產為內容而言，與一般贈與相同，
    且死因贈與，除係以契約之方式為之，與遺贈係以遺囑之方
    式為之者有所不同外，就係於贈與人生前所為，但於贈與人
    死亡時始發生效力言之，實與遺贈無異（參最高法院88年度
    台上字第91號判決意旨）。死因贈與契約既為贈與之一種，
    性質上仍屬契約，須有雙方當事人意思表示之合致，始為成
    立，則揆諸上開規定及判決意旨之說明，原告就其與廖何彩
    雲間已有死因贈與契約之意思表示合致等有利於己之事實，
    自應負舉證之責。經查：
  1.按代筆遺囑，由遺囑人指定3 人以上之見證人，由遺囑人口
    述遺囑意旨，使見證人中之1人筆記、宣讀、講解，經遺囑
    人認可後，記明年、月、日及代筆人之姓名，由見證人全體
    及遺囑人同行簽名，遺囑人不能簽名者，應按指印代之。又
    下列之人，不得為遺囑見證人：三、繼承人及其配偶或其直
    系血親。民法第1194條、第1198條第3款分別定有明文。查
    系爭代筆遺囑係由乙○○律師所代筆，形式上並由被告庚○○、乙○○律師及陳高君子擔任見證人乙節，有系爭代筆遺
    囑書影本附卷可稽，而被告庚○○為廖何彩雲之繼承人一情
    ，復為兩造所不爭執，則姑不論系爭代筆遺囑是否確為廖何
    彩雲所立，因該系爭代筆遺囑僅有2位見證人，揆諸上揭規
    定，自屬欠缺法定要件而無效。是本件所應審究者，厥為原
    告與廖何彩雲是否另成立死因贈與契約之合意；申言之，該
    無效之遺囑得否轉換為死因贈與契約，而有其效力？
  2.被告等固辯稱：遺贈為單獨行為，系爭代筆遺囑既為無效，
    則無從轉換為死因贈與之契約行為云云。惟按無效之法律行
    為，若具備他法律行為之要件，並因其情形，可認當事人若
    知其無效，即欲為他法律行為者，其他法律行為，仍為有效
    。民法第112條定有明文。意即法律行為無效時，原應依民
    法第111條之規定不生效力，惟若其行為，備有他法律行為
    之要件，且依他法律行為可達同一之目的時，當事人若知其
    無效而有為他法律行為之意思，應使該他法律行為有效，藉
    以符當事人之意思，此乃民法第112條規定之意旨。而死因
    贈與與遺贈既均係以無償財產之給與為內容，且屬贈與人生
    前所為，但於贈與人死亡時始發生效力之法律行為，則倘被
    繼承人與受遺贈人已因意思表示合致而成立死因贈與契約，
    縱遺囑因未符合遺贈或遺囑之法定要件而不生遺贈或遺囑之
    效力，亦不影響死因贈與契約之效力（參最高法院95年度台
    上字第2543號判決意旨），是被告等上揭所辯，自無可採。
  3.又原告就其上開主張，固提出系爭代筆遺囑影本為佐，惟查
    ，(1)觀諸證人乙○○律師於本件審理中到庭證稱：系爭代筆
    遺囑之內容是當場製作書寫，內容是原告的母親告訴我的，
    是在原告的家裡製作等語，惟嗣隨即改稱：當初系爭代筆遺
    囑之內容是要處理遺囑之事情，至於遺囑之內容由何人告訴
    我，我現在不記得，遺囑人之部分是否為她本人親自簽名蓋
    章，我不敢確認；（問）：當初製作代筆遺囑時，是否有人
    另外提到要將不動產贈與給何人之事情？（答）我無法確定
    ；系爭代筆遺囑是在現場製作完成，包括簽名蓋章是在現場
    所簽，在代筆遺囑上簽名蓋章之人都有在現場，至於是否為
    他們本人所為無法確認等語無訛，衡諸系爭代筆遺囑係於81
    年間製作，距今已近20年，則證人乙○○律師無法確認製作
    系爭代筆遺囑時之細節過程、到場者有何人、簽名者是否為
    該名義人本人等節，係屬可能且符常情，又觀諸系爭代筆遺
    囑書上並未記明立遺囑人及見證人之身分證字號乙事，亦有
    前揭系爭代筆遺囑影本附卷可參，足認證人乙○○律師實無
    從判斷於立遺囑人處簽名者，是否即為廖何彩雲本人，是證
    人乙○○律師前所證稱：系爭代筆遺囑之內容係原告之母所
    述乙節，自不足採。參以被告庚○○陳稱：其在系爭代筆遺
    囑上簽名蓋章之時，廖何彩雲尚未在該代筆遺囑上簽名，故
    其無法確認系爭代筆遺囑上簽名之真正，亦無法確定廖何彩
    雲之真意等語，均無從認定廖何彩雲確有參與系爭代筆遺囑
    之製作，自亦難認廖何彩雲當時有如系爭代筆遺囑無效，仍
    欲將系爭土地以其死亡為停止條件，而贈與予原告之意思至
    明。(2)次證人乙○○律師復證稱：不記得當初原告是否在現
    場；系爭代筆遺囑包括簽名蓋章均是在現場製作完成等語，
    又觀系爭代筆遺囑中，並無原告之簽名蓋章乙節，亦有系爭
    代筆遺囑書影本存卷可憑，則姑不論廖何彩雲是否有為死因
    贈與之要約，原告既無法提出其他證據，證明其於系爭代筆
    遺囑做成時確係在現場，而有受領廖何彩雲贈與要約等情，
    則其是否有為承諾贈與之意思表示，亦非無疑。(3)另觀證人
    乙○○律師又證稱：（問）：當初除了處理代筆遺囑的事情
    ，還有提到要處理其他的事情？（答）我肯定沒有提到要處
    理其他事情等語明確，又參以系爭代筆遺囑所載：「二、其
    餘之遺產並由廖本拯及其他各子女共同平均繼承之，希各子
    女能遵所囑，勿存疑義。‧‧」之內容，足認系爭代筆遺囑
    除特將系爭土地贈與原告外，並無排除適用民法繼承篇相關
    規定之意旨，此亦有系爭代筆遺囑影本在卷可參。準此，縱
    認廖何彩雲確有參與系爭代筆遺囑之製作，衡諸證人乙○○
    擔任律師多年，以其法律專業素養，當可建議當事人逕行書
    立贈與契約，而非必以遺囑方式為之，則當日既未另行訂定
    書面贈與契約，在場之人除製作系爭代筆遺囑外，又無處理
    其他事情之意思，自遑論原告與廖何彩雲於當日，就系爭土
    地有何達成死因贈與契約之意思表示合致至明。
  4.另參諸兩造除被告戊○○外，曾於94年4月16日就廖何彩雲
    所遺留包含系爭土地在內之全部遺產，簽立系爭協調公認書
    ，其中第1項並約定，包含系爭土地在內之共7筆土地登記給
    廖麵、廖端、廖菊、丁○○、己○○、丙○○、廖富萱每位
    各80坪，已如上述，準此，倘原告與廖何彩雲就系爭土地前
    確存有死因贈與契約，衡情原告實無可能放棄其得單獨取得
    系爭土地所有權之權利，進而同意成立系爭協調公認書，而
    將系爭土地分歸廖何彩雲之其他繼承人所有之理。而原告就
    此固主張：其於94年間遺產分割協調時，已曾提出系爭代筆
    遺囑之資料；於另案調解事件中，亦有提出系爭代筆遺囑書
    云云，惟此為被告丁○○、己○○、丙○○所堅詞否認。查
    原告就前開主張，並未舉證以實其說，參以原告及被告庚○○於94年5月間對廖富萱提起請求遺產分配之訴（該訴後分
    案為另案調解事件），於起訴狀之說明中記載：「被告廖富
    萱可得分配遺產部份（按：應為「分」）如下：臺中市○○
    段土地857地號、293、295、297、299、335、336共7筆土地
    持應有部分額80坪，其他不動產全部放棄‧‧。財產所有人
    何彩雲生前遺言交代財產分配法，全體繼承人亦全部了解，
    子女9人，其中8人全部無意見‧‧。」等內容，此有被告等
    提出之上揭起訴狀影本附卷可稽，核與系爭協調公認書之內
    容相符，足認原告係依該協調公認書之約定請求分割遺產，
    其並未於另案調解事件中提出系爭代筆遺囑，以主張其權利
    甚明；況原告於上揭起訴狀中甚且自述，此等分配遺產之方
    法係依廖何彩雲生前遺言所示，益徵當時如有該系爭代筆遺
    囑或死因贈與契約存在，原告實無可能再陳稱系爭協調公認
    書之分配方式乃廖何彩雲之所欲，故其前揭主張，殊無可採
    。
  5.末原告於95年、97年間分別以繼承、共有物分割為登記原因
    ，將系爭土地辦理登記為兩造公同共有，亦如前述，則當時
    如確有該死因贈與契約存在，原告依該契約即有權向廖何彩
    雲之其他繼承人請求移轉登記系爭土地之所有權，其焉須再
    將系爭土地之所有權辦理移轉登記為全體繼承人公同共有？
    此顯與常情相違。而原告就此固又主張：因廖何彩雲過世後
    ，相關遺產都沒有人處理，因為被政府罰款，故其才去申請
    辦理公同共有登記云云，惟其就此並未舉證以實其說，且縱
    原告確因廖何彩雲之遺產問題遭罰款，該項罰款應係對全體
    繼承人所為，而非純由原告個人負擔，衡情其亦無須將系爭
    土地登記為繼承人所公同共有。是原告上開主張，亦不足取
    。
  6.此外，原告復無法提出其他積極確切事證，足以證明其與廖
    何彩雲間就系爭土地，確有達成死因贈與契約之意思表示合
    致，則依舉證責任分配之原則，自應受不利之認定，其上開
    主張，洵不足採。從而，原告請求被告等應將系爭土地移轉
    登記予原告，即屬無據。至原告雖另聲請傳訊證人即被告庚○○、陳高君子到庭作證，以證明系爭代筆遺囑書立之緣由
    、時間、地點、過程云云。惟按當事人聲明之證據，法院應
    為調查。但就其聲明之證據中認為不必要者，不在此限。民
    事訴訟法第286條定有明文。查被告庚○○已委由訴訟代理
    人於言詞辯論期日，就製作系爭代筆遺囑當日之情形加以說
    明，且被告庚○○既為對造當事人，對系爭代筆遺囑之真實
    性又予以否認，亦殊難期待其為有利於原告之陳述。而陳高
    君子僅為系爭代筆遺囑書之見證人，該代筆遺囑之主筆人即
    證人乙○○律師既已因年代久遠，而無法確認系爭代筆遺囑
    製作之過程暨細節，自亦難期待陳高君子能憶起相關情節，
    況依前所述，證人乙○○律師於本院審理中已到庭證稱：當
    日肯定沒有要處理其他事情等語明確，則實難認當時除製作
    系爭代筆遺囑外，原告與廖何彩雲間另亦有成立死因贈與契
    約之意思表示合致，亦難期待陳高君子就死因贈與之部分，
    能為有利於原告之證述。是本院認原告聲請傳訊上開證人作
    証，均核無必要，併此敘明。
五、綜上所述，系爭代筆遺囑縱因欠缺法定要件而無效，倘被繼
    承人與受遺贈人已因意思表示合致而成立死因贈與契約，死
    因贈與契約即屬有效，不因遺囑之無效而受影響，然原告既
    未能舉證證實其與廖何彩雲間就系爭土地，確有另成立死因
    贈與契約之意思表示合致，則其主張與廖何彩雲間另存在死
    因贈與契約乙事，即非可採。從而，原告依死因贈與契約之
    法律關係，請求被告等應協同原告將與原告公同共有之系爭
    土地中295之2地號土地，面積378平方公尺，權利範圍1分之
    1；299地號土地，面積860.57平方公尺，權利範圍1分之1；
    暨857地號土地，面積651.86平方公尺，權利範圍2分之1，
    辦理移轉登記予原告，即無理由，應予駁回。
六、本件事證已臻明確，兩造其餘攻擊防禦方法及所提證據，經
    本院審酌後，於判決結果均不生影響，爰不一一予以論駁贅
    述，附此敘明。
七、據上論結，本件原告之訴為無理由，依民事訴訟法第385條
    第1項前段、第78條，判決如主文。
中    華    民    國    99    年    9    月    28    日
                  民事第四庭    法  官  黃文進
正本係照原本作成。
如對本判決上訴，須於判決送達後20日內向本院提出上訴狀。如
委任律師提起上訴者，應一併繳納上訴審裁判費。
中    華    民    國    99    年    9    月    28    日
                                書記官

司法院資訊處製作；財團法人民間司法改革基金會備份。
